【裁判字號】    96,家上,214
【裁判日期】    970902
【裁判案由】    離婚
【裁判全文】
臺灣高等法院民事判決                 96年度家上字第214號
上  訴  人  乙○○
訴訟代理人  林廷隆律師
被上訴人    甲○○
訴訟代理人  高瑞錚律師
            陳在源律師
            張梅音律師
上列當事人間離婚事件，上訴人對於中華民國96年6月5日台灣基
隆地方法院96年度婚字第34號第一審判決提起上訴，本院於97年
8月12日言詞辯論終結，判決如下：
    主  文
原判決廢棄。
准上訴人與被上訴人離婚。
第一、二審訴訟費用由被上訴人負擔。
    事實及理由
壹、程序部分：
    上訴人原依民法第1052條第1項第5款、第2項規定請求離婚
    ，嗣以被上訴人一直誣指伊有外遇，造成伊精神痛苦為由，
    追加依民法第1052條第1項第3款規定請求離婚，經核所主張
    者係兩造間是否有離婚之事由，其請求之基礎事實同一，依
    民事訴訟法第446條第1項、第255條第1項第2款規定，應予
    准許。
貳、實體部分：
一、上訴人聲明：如主文所示。
    被上訴人聲明：上訴駁回。
二、上訴人起訴主張：
（一）兩造於民國（下同）91年12月1日結婚，婚後由伊之父母
      資助旅費與生活費讓兩造至美國深造1年。兩造自美國回
      來後，因伊之父在大陸廣東省廣州市白雲區開設工廠，兩
      造即於92年底一起前往大陸上開工廠居住。伊因工作繁忙
      ，時常晚歸，被上訴人卻怪罪伊不陪伴被上訴人，兩造常
      起爭執。93年5月29日兩造大吵一架，翌（30）日被上訴
      人即收拾行李外出居住，並於93年5月31日搭機返回臺灣
      ；返臺後，即將其私人物品搬離伊家，伊曾多次聯絡被上
      訴人，請被上訴人將私人物品搬回，或回家居住或至大陸
      ，被上訴人卻一直拒絕。93年10月14日晚上，伊在大陸遭
      人持刀殺傷及汽車碰撞，身受重傷，經醫療後倖免於難。
      伊之父於93年10月15日以電話通知被上訴人，被上訴人與
      其母於93年10月16日至大陸探視伊，然被上訴人竟不顧伊
      重病在醫院，亟需照顧，竟於93年10月21日隨其母返臺。
      嗣伊並出現敗血病，共在加護病房26天，才轉入普通病房
      ，於93年12月21日出院，前後住院共67天。而被上訴人僅
      於93年10月16日至10月21日前往探視，隨即棄伊不顧，甚
      至只打過1通電話詢問伊之父有關伊病情而已，伊銀行帳
      戶內之存款亦遭被上訴人提領殆盡，足見被上訴人不關心
      伊，對伊可說已無感情。伊於93年12月21日出院後因被上
      訴人手機變更手機號碼，伊無法與被上訴人聯絡，只能打
      電話留言給被上訴人之姊轉達，再由被上訴人回電話給伊
      。94年6月18日伊返臺，返臺前伊透過電話與被上訴人約
      好於94年6月20日見面，但被上訴人未依約出現，反而是
      被上訴人之母與被上訴人大姊前來，伊於當日便向被上訴
      人之母表示，兩造既已如此不如協議離婚，當日不歡而散
      ，嗣後被上訴人亦未與伊聯絡，伊想約被上訴人見面好好
      溝通協調，被上訴人卻一直避不見面。
（二）被上訴人一直誣指伊有外遇，造成伊精神痛苦不已。又兩
      造自93年6月間起分居，僅於93年10月16日至同年10月21
      日間曾短暫見面，其餘期間均未見面相處。兩造間之感情
      已無，婚姻已破裂無法回復，爰依民法第1052條第1項第3
      款、第5款與同條第2項規定，請求擇一判決准兩造離婚。
被上訴人則以：
（一）兩造從美國回來後到大陸共同生活，上訴人於93年間因與
      大陸地區女子外遇，為繼續與該女子交往，同年5月間要
      伊回臺散心，並要伊回臺唸書，伊乃於93年5月底返回臺
      灣就學。上訴人受傷時，伊經上訴人親友通知，即與伊母
      趕往大陸探視，然上訴人醒來後，要求伊返回臺灣完成學
      業，伊方未繼續留在大陸。
（二）上訴人數次返回臺灣，均係要求與伊離婚，並拒絕攜帶伊
      前往大陸共同生活。伊於94年6月間完成學業後，有向上
      訴人表達要前往大陸共同生活，但為上訴人所拒絕。伊迄
      今仍願前往大陸與上訴人共同生活，不願離婚云云，資為
      抗辯。
三、兩造不爭執之事實：
    兩造於91年12月1日結婚，婚姻關係現仍存續中。
    證據：戶籍謄本（見原審卷13-14頁）。
四、上訴人依民法1052條第1項第3款、第5款及同條第2項規定請
    求與被上訴人離婚，有無理由，詳述如下：
（一）按有民法第1052條第1項以外之重大事由，難以維持婚姻
      者，夫妻之一方得請求離婚；但其事由應由夫妻之一方負
      責者，僅他方得請求離婚，民法第1052條第2項定有明文
      。又按婚姻係以夫妻共同生活為目的，夫妻間應以誠摯相
      愛、互信為基礎；民法第1052條第2項之立法本旨，乃以
      同條第1項各款所列舉之離婚原因，過於嚴格，故增列第2
      項，即夫妻一方之事由，雖不備同條第1項所列各款之要
      件，只需按其事由之情節，在客觀上確實難以維持婚姻生
      活者，亦得請求裁判離婚（最高法院76年台上字第1652號
      判決參照）。復按民法第1052條第2項但書規定難以維持
      婚姻之重大事由應由夫妻之一方負責者，僅他方得請求離
      婚，係為公允而設，故難以維持婚姻之重大事由，夫妻雙
      方均須負責時，應比較衡量雙方之有責程度，僅責任較輕
      之一方，得向責任較重之他方請求離婚，或有責程度相同
      時，雙方均得請求離婚，始符公平（最高法院90年度台上
      字第1639號判決參照）。
（二）經查兩造於92年底因上訴人之工作關係一同前往大陸地區
      共同生活同居，足見兩造約定履行同居地在大陸地區，上
      訴人現仍在大陸地區工作，為被上訴人所不爭執，應認兩
      造履行同居地在大陸地區，且經被上訴人自認兩造履行同
      居地在大陸（見原審卷38、39頁），兩造履行同居地在大
      陸地區，堪以認定。又查被上訴人自93年6月間起在臺就
      學，兩造自此分居，為兩造所不爭執；雖被上訴人抗辯其
      係經上訴人同意返臺就學，方與上訴人分居等語；並經上
      訴人自認其確曾同意被上訴人返臺完成學業（見原審卷48
      頁），惟此僅能認被上訴人自93年6月間起至94年6月間未
      與上訴人同居係屬有正當事由，被上訴人於94年6月間完
      成學業，則應與上訴人履行同居，惟兩造分居迄今已逾3
      年。
（三）又查上訴人於93年10月14日在大陸因受重傷住院在加護病
      房急救，被上訴人僅於93年10月16日起至93年10月21日之
      期間赴大陸探視上訴人，且於返臺後，即未再至大陸探視
      上訴人，為被上訴人所不爭執；雖被上訴人抗辯上訴人在
      加護病房清醒時，伊表示其要返臺參加期中考，上訴人同
      意伊返臺，惟被上訴人應知悉上訴人病情嚴重，伊卻於返
      臺後，亦未再赴大陸探視上訴人，顯不符合通常之夫妻情
      誼。又上訴人主張其於93年12月21日出院後，發現被上訴
      人已更換手機號碼而無法與被上訴人聯絡，為被上訴人所
      不爭執；被上訴人雖抗辯伊之手機為上訴人之母拿走，伊
      曾跟上訴人通電話時表示伊沒有手機不方便聯絡，是否再
      買一支新手機，上訴人沒有任何表示，伊沒有使用手機習
      慣，上訴人回來後都沒有交付手機給伊云云（見本院卷12
      5頁背面）；惟被上訴人若有意維持夫妻情誼，豈有聯絡
      用之手機需由上訴人提供之理？況被上訴人在原審抗辯上
      訴人若要找伊，可在伊就讀之學校找到伊云云（見原審卷
      39頁），顯無意提供上訴人通常之聯繫管道，上訴人主張
      兩造間已然欠缺夫妻情誼，應可採信。
（四）又關於上訴人曾返臺約被上訴人於94年6月20日在台北市
      ○○○路「天仁茗茶喫茶趣」餐廳見面，被上訴人並未依
      約前往，而係由伊母林錦及伊姊李春燕前往與上訴人見
      面一事，為兩造所不爭執。被上訴人雖抗辯伊係為參加學
      校期末考試致未能前往云云，惟查被上訴人先係稱伊有事
      情所以沒有赴約（見原審卷51頁），嗣則稱因工作關係不
      能赴約（見本院卷48頁、83頁背面）；又被上訴人之母林
      錦在原審到場證稱：伊忘記被上訴人不能赴約之原因（
      見原審卷51頁），在本院則證稱：被上訴人說有事無法去
      ，伊不知道被上訴人有什麼事（見本院卷122頁背面）；
      被上訴人之姊李春燕亦到場證稱：被上訴人係因工作關係
      無法前往（見本院卷123頁背面）云云。雖林錦與李春
      燕亦均證稱見面時上訴人提及要與被上訴人離婚之事，惟
      倘被上訴人有正當理由無法赴約，理應告知上訴人、其母
      或其姊原因，而被上訴人不赴約又不告知上訴人、其母或
      其姊伊無法赴約之原因，顯已無意與上訴人聯繫溝通，上
      訴人主張被上訴人無維繫婚姻之意願，應屬有據。
（五）另關於被上訴人指稱上訴人不願帶伊回大陸同居部分，雖
      經被上訴人之母林錦證稱：被上訴人於學業完成後，有
      與上訴人共同生活之意願，但沒有再去過；因為上訴人一
      直說要離婚，被上訴人表示不是她的錯，要站在什麼立場
      回去（見本院卷122頁背面）。惟倘若被上訴人有意願維
      繫婚姻履行同居義務，理應可自行前往大陸地區與上訴人
      履行同居義務（按兩造履行同居地在大陸，已如前述），
      其辯稱上訴人不願意接納伊，係屬個人臆測，不足以認定
      被上訴人未履行同居義務為有正當事由。至被上訴人抗辯
      兩造於93年8月26日會面用餐，上訴人要伊完成學業，及
      伊曾於93年8月27日上訴人擬出境時追至機場，欲隨同上
      訴人前往大陸一節，為上訴人所否認；縱係屬實，因此係
      屬被上訴人復學前之事，不得據為被上訴人完成學業後未
      前往大陸地區與上訴人履行同居義務之正當事由。
（六）至關於上訴人就離婚原因是否有責部分，經查被上訴人抗
      辯伊於93年10月間因上訴人受傷住院前往大陸地區探視上
      訴人時，在上訴人臥室發現使用過之保險套，經被上訴人
      之母林錦到場證述屬實（見原審卷50頁）；復參諸兩造
      於95年9月30日之電話錄音對話內容，上訴人稱：「我告
      訴你，我從之前我根本就沒什麼，好，你說保險套，好，
      那怎麼樣啊，我，我，就只有那一次」（見本院卷83頁）
      ，堪認上訴人有與被上訴人以外之女子發生性行為之情事
      ，就構成難以維持婚姻之事由，亦屬有可歸責之原因。另
      上訴人曾寄送已簽字之離婚協議書給被上訴人（見本院卷
      55頁），據上訴人稱：是被上訴人也有說要離婚，要伊把
      東西寄回去；經被上訴人陳稱：是因為上訴人一直說要離
      婚，伊到最後才不得不這麼說，所以上訴人在10月4日把
      東西及離婚協議書寄給伊（見本院卷138頁），此部分構
      成難以維持婚姻之事由，應屬兩造均有可歸責之原因。
（七）按夫妻間之生活涉及隱私，其構成難以維持婚姻之事由往
      往多端，且與夫妻間複雜之互動關係有關，故夫妻分居期
      間之長短應得作為判斷有無重大事由難以維持婚姻之依據
      。被上訴人無意提供上訴人通常溝通聯繫之管道，有如前
      述，且自被上訴人於94年6月間完成學業後，兩造分居已
      逾3 年，該長期分居之客觀事實，有違婚姻係以夫妻共同
      生活為目的之宗旨。自上述情節觀之，足見兩造就夫妻間
      應有之互信、互諒、互愛關係已然欠缺，難期兩造共同協
      力維持圓滿之婚姻生活，堪認兩造間就夫妻應相互協力保
      持夫妻共同生活之圓滿、安全及幸福之婚姻基礎已不存在
      ，足以構成難以維持婚姻之重大事由；且兩造就難以維持
      婚姻之重大事由均有過失，所負責任、程度亦堪認相同，
      揆諸首開說明，上訴人依民法第1052條第2項規定請求離
      婚，應屬有據。末按上訴人依民法第1052條第2項規定請
      求判決離婚，既經准許，其另以有民法第1052條第1項第3
      款、第5款規定之事由請求判決離婚，即無再予審酌之必
      要，併此敘明。
五、綜上所述，上訴人主張兩造之婚姻有難以維持婚姻之重大事
    由，依民法第1052條第2項規定，請求與被上訴人離婚，為
    有理由，應予准許。原審為上訴人敗訴之判決，尚有未洽；
    上訴論旨指摘原判決不當，求予廢棄改判，為有理由。
六、兩造其餘之攻擊或防禦方法及未經援用之證據，經本院斟酌
    後，認為均不足以影響本判決之結果，無逐一詳予論駁之必
    要。併此敘明。
七、據上論結，本件上訴為有理由，依民事訴訟法第450條、第
    78條，判決如主文。
中    華    民    國    97    年    9     月    2     日
                  民事第八庭
                      審判長法  官  劉勝吉
                            法  官  連正義
                            法  官  鄭威莉
正本係照原本作成。
如不服本判決，應於收受送達後20日內向本院提出上訴書狀，其
未表明上訴理由者，應於提出上訴後20日內向本院補提理由書狀
（均須按他造當事人之人數附繕本）上訴時應提出委任律師或具
有律師資格之人之委任狀；委任有律師資格者，另應附具律師資
格證書及釋明委任人與受任人有民事訴訟法第466條之1第1項但
書或第2項（詳附註）所定關係之釋明文書影本。
中    華    民    國    97    年    9     月    3     日
                            書記官  李垂福
附註：
民事訴訟法第466條之1（第1項、第2項）：
對於第二審判決上訴，上訴人應委任律師為訴訟代理人。但上訴
人或其他法定代理人具有律師資格者，不在此限。
上訴人之配偶、三親等內之血親、二親等內之姻親，或上訴人為
法人、中央或地方機關時，其所屬專任人員具有律師資格並經法
院認為適當者，亦得為第三審訴訟代理人。


司法院資訊處製作；財團法人民間司法改革基金會備份。
